【裁判字號】    95,台上,3739
【裁判日期】    950713
【裁判案由】    違反毒品危害防制條例
【裁判全文】
最高法院刑事判決            九十五年度台上字第三七三九號
    上  訴  人  台灣高等法院台中分院檢察署檢察官
    上  訴  人
    即  被  告  乙○○
                        街18.
                甲○○
                        20號（另案在監執行）
上列上訴人等因被告等違反毒品危害防制條例案件，不服台灣高
等法院台中分院中華民國九十五年三月二十九日第二審更審判決
（九十四年度上重更(三)字第六三號，起訴案號：台灣彰化地方法
院檢察署九十年度偵字第四九五七號），提起上訴，本院判決如
下：
    主  文
上訴駁回。
    理  由
按刑事訴訟法第三百七十七條規定：上訴於第三審法院，非以判
決違背法令為理由，不得為之。是提起第三審上訴，應以原判決
違背法令為理由，係屬法定要件。如果上訴理由狀並未依據卷內
訴訟資料，具體指摘原判決不適用何種法則或如何適用不當，或
所指摘原判決違法情事，顯與法律規定得為第三審上訴理由之違
法情形，不相適合時，均應認其上訴為違背法律上之程式，予以
駁回。本件原判決認定上訴人即被告甲○○、乙○○共同基於意
圖營利，販賣第一級毒品海洛因（下稱海洛因）及第二級毒品安
非他命（下稱安非他命）之概括犯意聯絡，自民國九十年六月間
某日起，連續以甲○○所有之0000000000號（未扣案
）、0000000000號及乙○○所有之00000000
00號行動電話為聯絡工具，先後與綽號「阿海」、「阿合」、
「二哥」之成年男子、綽號「明明」之成年女子聯絡，約定在台
中市○○路、大雅路口，台中市第一廣場或台中市○○路、北屯
路口等地，同時販入海洛因及安非他命多次，以夾鍊袋分裝，伺
機售賣牟利。嗣於九十年七月十七日前三日內，均在晚上七至十
一時許，經購買安非他命之人與甲○○聯絡價格、數量、地點後
，由甲○○將安非他命約零點五公克，交由乙○○送至台中市○
○路黃昏市場前，交予購毒者二次，一次由乙○○收取新台幣（
下同）二千元，另一次由甲○○自己收取（有無收得價款不詳）
；復於同年七月十六日晚上，由甲○○與購買安非他命之人聯絡
後，甲○○再囑乙○○將不詳數量之安非他命，送至台中市○○
路交予購毒者，收取二萬元交回甲○○。嗣於翌（十七）日上午
六時許，在台中市○○街一六三號前為警查獲甲○○，扣得海洛
因八包、安非他命七包、電子磅秤一具、分裝夾鍊袋一包、00
00000000號行動電話一支。並在同上國強街一六三號三
樓三○三室內，扣得海洛因五包、安非他命二包、分裝夾鍊袋五
包。隨於同上國強街一六三號五樓五○二室查獲乙○○，扣得海
洛因十五包、安非他命六包、電子磅秤一具、分裝夾鍊袋十一包
、0000000000號行動電話一支等情。因而撤銷第一審
關於甲○○販賣第一、二級毒品及乙○○部分之不當判決，改判
依想像競合犯之例，論處被告等共同連續販賣第一級毒品罪刑。
已綜核全部卷證資料，詳加斟酌論斷，敘明其所憑之證據及認定
之理由，而以被告等否認犯罪所持之辯解為不足採，予以指駁綦
詳，俱有卷存之證據資料可資覆按。從形式上觀察，並無判決違
背法令之情形存在。按共同實施犯罪行為，在合同意思範圍內，
相互利用他人之行為，以達其犯罪之目的，原不必每一階段均參
與，祇須分擔犯罪行為之一部，即應對於全部所發生之結果共同
負責；又共同正犯之意思聯絡，不限於事前有所協議，於行為當
時，基於相互之認識，以共同犯罪之意思參與者，亦無礙於共同
正犯之成立。倘犯罪結果係因共犯之合同行為所致者，無論出於
何人所為，在共犯間均應同負全部之責，並無分別何部分為孰人
實行之必要。被告等基於共同意圖營利之目的，先後向「阿海」
、「阿合」、「二哥」、「明明」販入海洛因及安非他命多次，
伺機售賣牟利，嗣經購買安非他命之人與甲○○聯絡價格、數量
、地點後，由甲○○將安非他命交由乙○○交付與購毒者。被告
二人間，顯係在合同意思範圍內，相互利用他人之行為，以達其
犯罪之目的，原不必每一階段均參與，祇須分擔犯罪行為之一部
，即應對於全部所發生之結果共同負責，原判決以共同正犯問擬
，自屬正當合法，乙○○上訴意旨以其行為僅止於幫助犯而已，
要屬誤解。又被告等於何時在何地謀議？各出資多少？如何向「
阿海」等人購毒？由誰打電話聯絡？各買幾次？數量、價格若干
？由誰取貨、分裝？第一次販毒所得二千元，乙○○有無轉交予
甲○○等細節，原判決縱未於事實內詳加記載，並於理由內敘明
其所憑之證據，仍無礙於共同正犯罪責之認定，而於判決本旨無
生影響，均不得據為上訴第三審之適法理由。又按刑法上所謂販
賣行為，不以販入後復行賣出為必要，只要以營利為目的，而有
販入或賣出二者其一之行為，即足構成，雖未及賣出，仍屬販賣
既遂，其後復分次賣出，與先前之販入行為，均為販賣犯行而構
成刑法修正前之連續犯。被告等先後多次意圖營利而同時販入第
一級毒品海洛因及第二級毒品安非他命，雖僅賣出安非他命，未
及賣出海洛因，既係基於概括之犯意，反覆販賣，原判決論以連
續販賣第一級毒品既遂罪，其適用法則並無違誤。另按一行為觸
犯數罪名之想像上競合犯，係指行為人以一個意思決定發為一個
行為，而侵害數個相同或不同之法益，具備數個犯罪構成要件，
成立數個罪名之謂，乃處斷上之一罪。被告等共同基於意圖營利
販賣海洛因及安非他命之概括犯意聯絡，先後向「阿海」、「阿
合」、「二哥」、「明明」同時販入海洛因及安非他命多次，伺
機售賣圖利，並非「分別」販入，顯係基於同一意圖營利之意思
，祇有一販入之行為，而同時觸犯販賣第一級毒品罪及第二級毒
品罪，原判決依修正前刑法第五十五條前段想像競合犯之規定，
從一重之販賣第一級毒品罪處斷，其適用法則，仍無違誤。次查
證據之取捨及證據之證明力如何，均屬事實審法院得自由裁量、
判斷之職權，苟其此項裁量、判斷，並不悖乎通常一般之人日常
生活經驗之定則或論理法則，又於判決內論敘其何以作此判斷之
心證理由者，即不得任意指摘其為違法，據為提起第三審上訴之
合法理由。又共同被告及證人之陳述有部分前後不符，或相互間
有所歧異時，究竟何者為可採，法院仍得本其自由心證予以斟酌
。原判決論處被告等共同連續販賣第一級毒品罪刑，係綜合被告
等之部分自白、台灣彰化地方法院檢察署九十年彰檢朝溫聲監字
第六九、七○號通訊監察書（包含監聽0000000000、
0000000000號行動電話）、監聽譯文、勘驗筆錄、法
務部調查局鑑定通知書、內政部警政署刑事警察局鑑驗通知書暨
扣案之海洛因、安非他命、電子磅秤、分裝夾鍊袋、行動電話等
直接、間接證據，本於推理作用，為認定犯罪事實之基礎。其中
關於被告等販賣毒品有無營利之意圖？其就販入毒品之來源究否
包括「阿海」、「阿合」、「二哥」、「明明」等人，先後供述
不一，應以何者為可採？其販賣毒品究係合夥，抑為主僱關係？
原判決附表一編號２之毒品究為甲○○，抑為余沛汝所有？第一
、三次向被告等購毒者是否為同一人？使用何支電話聯絡？扣案
如原判決附表三編號３、４、５之「分裝夾鏈袋」究屬供販賣毒
品所用之物，抑預備供販賣毒品所用之物？被告等有無另外販賣
毒品予陳志仁、綽號「阿昌」、「紅毛」等人而得款十六萬元及
十七萬元？乙○○前後供詞不一，究以何者為可採？有無刑求逼
供情事？甲○○為警查獲時，另扣得現金二十九萬零八百元、二
十二萬元、十萬元等物；乙○○為警查獲時，另扣得分裝夾鏈袋
、現金二萬元、二萬一千六百元，是否係供犯罪所用或預備供犯
罪所用或因本案犯罪所得之物？此乃原審取捨證據及證據證明力
判斷職權之問題，其所為判斷，並無悖乎一般經驗法則，仍不得
指為違法。再犯罪之時間、地點，販毒前手與購毒者之姓名除有
特殊情形外，並非構成犯罪事實之要素，有罪判決關於犯罪之時
間、地點，販毒前手與購毒者姓名之記載，旨在辨別犯罪之同一
性。本件原判決關於被告等販賣毒品之時間、地點、販毒前手之
綽號，已於判決內明白認定詳細記載，依此項記載，已達於可得
確定之程度，而無礙於犯罪同一性之辨別，縱令對販毒之時間僅
記載年、月而未明確認定為何「日」，販毒前手之姓名僅記載其
綽號，而購毒者為不詳姓名之人，均不生違背法令之問題。復按
法務部調查局鑑定毒品時，一般係以傾倒之方式，將包裝袋內之
毒品倒出與包裝袋分離而稱重，必要時亦會輔以刮杓取出袋內粉
末，然無論依何種方式分離，包裝袋內均會有極微量毒品殘留。
原判決附表一所示之海洛因，附表二所示之安非他命，均為毒品
，其包裝袋若與其內包裝之毒品分離時，仍會有殘留之毒品難以
析離，原判決將之全部視為毒品，而依毒品危害防制條例第十八
條第一項前段之規定予以宣告沒收銷燬，並無不當。至於原判決
於附表一、二記載海洛因及安非他命之淨重、包裝重、純度、純
質淨重各若干，係詳述該等毒品之質量，並非僅沒收其淨重或純
質淨重，此為當然之理，自毋庸於判決理由內予以贅述。按對於
共同販賣毒品之所得，其沒收、追徵均採共犯連帶說。原判決認
定被告等「共同」連續售賣第二級毒品安非他命所得共計二萬二
千元，既分別於論處甲○○、乙○○之主刑項下各諭知「因販賣
第二級毒品所得新台幣二萬二千元沒收，如全部或一部不能沒收
時，以其財產抵償之」；並於理由內敘明：「販賣第二級毒品所
得二萬二千元，應依毒品危害防制條例第十九條第一項前段之規
定宣告沒收，如全部或一部不能沒收時，以甲○○、乙○○之財
產抵償之」，雖未明載「連帶」沒收之文句，然已明示連帶沒收
之意旨，並非重覆諭知沒收，檢察官綜觀判決文字，應無執行疑
義之處，自不得據為上訴第三審之理由。又所稱因犯罪所得之物
，自以實際所得者為限，苟無所得或尚未取得者，自無從為沒收
追繳之諭知。甲○○將安非他命交由乙○○送至台中市○○路黃
昏市場前，交付購毒者二次，其中一次由甲○○自己收款部分（
有無收得價款不詳），既無所得，原判決未為沒收追繳之諭知，
尤無違誤。另毒品危害防制條例第十九條第一項關於沒收之規定
，採義務沒收主義，凡犯同條例第四條至第九條、第十二條、第
十三條或第十四條第一項、第二項之罪者，其供犯罪所用之物，
以屬於犯人者為限，始得宣告沒收；所謂「屬於犯人所有」，自
包括共犯所有之物在內，原判決於主文第二、三項分別諭知「附
表三所示之物」，即將甲○○所有之0000000000號及
乙○○所有之0000000000號行動電話均予宣告沒收，
並無違誤。檢察官上訴意旨認應分別依法宣告沒收，亦即000
0000000號行動電話，其沒收義務人應僅限於甲○○而不
及乙○○；0000000000號行動電話則反是，未免誤解
。至於被告等所有供販賣毒品所用之物，如已不存在，自不得為
沒收之宣告，原判決既認定0000000000號行動電話雖
為甲○○所有供販賣毒品所用工具，但因門號卡已折斷、甲○○
已找不到該行動電話，復無其他證據證明該未扣案之門號卡一枚
及行動電話一支仍屬存在，顯已滅失，爰不為沒收之宣告，自非
無據。末查刑之量定，係實體法上賦予法院得為自由裁量之事項
，倘其未逾越法律所規定之範圍，又未明顯違背正義，即不得任
意指摘為違法，以為第三審上訴之理由；又犯罪之情狀可憫恕者
，得依刑法第五十九條之規定，酌量減輕其刑，係屬事實審法院
於量刑上得自由裁酌之職權。而刑法上之共同正犯，雖應就全部
犯罪結果負其責任，但科刑時仍應審酌刑法第五十七條所列情狀
，為各被告量刑輕重之標準，並非必須科以同一之刑。原判決審
酌被告等販入第一級毒品數量尚非鉅大，惡性不如專以販毒維生
之毒梟深重，衡以毒品危害防制條例第四條第一項法定本刑為死
刑、無期徒刑，觀諸其犯罪情狀，倘科以法定最低度刑，仍嫌過
重，在客觀上非不可憫恕，爰依刑法第五十九條之規定，酌量減
輕其刑。並審酌被告等之素行、犯罪動機、目的，販毒次數、數
量，所得財物及對社會治安之危害、犯後態度等一切情狀，分別
量處甲○○有期徒刑十二年、乙○○有期徒刑十年，業已依據全
案卷證資料，詳敘其量刑之理由，此乃原審審判職權之合法行使
，並未逾越法律所規定之範圍或濫用其權限，自不得指為違法（
檢察官於原審審判期日，就被告科刑範圍之意見，僅陳稱：請依
法論科，未見具體表示求刑範圍，有審判筆錄可考）。上訴意旨
置原判決上開明確論斷於不顧，對原審取捨證據及證據證明力判
斷之審判職權行使，任憑己見，或就同一證據資料為相異之評價
，或就不影響於判決本旨事項再為事實上之爭辯，均與法律規定
得為第三審上訴理由之違法情形，不相適合，其上訴為違背法律
上之程式，應予駁回。
據上論結，應依刑事訴訟法第三百九十五條前段，判決如主文。
中    華    民    國  九十五  年    七    月   十三   日
                      最高法院刑事第二庭
                          審判長法官  紀  俊  乾
                                法官  黃  正  興
                                法官  陳  東  誥
                                法官  劉  介  民
                                法官  郭  毓  洲
      本件正本證明與原本無異
                                      書  記  官
中    華    民    國  九十五  年    七    月   十七   日
                                                      J


司法院資訊處製作；財團法人民間司法改革基金會備份。
